【裁判字號】    97,訴,2916
【裁判日期】    980219
【裁判案由】    確認股權不存在等
【裁判全文】
臺灣臺北地方法院民事判決              97年度訴字第2916號
原      告  甲○○
訴訟代理人  陳銘堂律師
被      告  乙○○○
            丁○○
            丙○○
            戊○○
共      同
訴訟代理人  吳宜財律師
上列當事人間確認股權不存在等事件，本院於98年2月3日言詞辯
論終結，判決如下：
    主  文
原告之訴及其假執行之聲請均駁回。
訴訟費用由原告負擔。
    事實及理由
一、程序方面：
  (一)按訴狀送達後，原告不得將原訴變更或追加他訴。但請求之
    基礎事實同一者、擴張或減縮應受判決事項之聲明者、不甚
    礙被告之防禦及訴訟之終結者，不在此限。民事訴訟法第
    255條第1項第2、3、7款分別定有明文。所謂請求之基礎事
    實同一，係指變更或追加之訴與原訴之主張爭點有其共同性
    ，各請求利益之主張在社會上可認為同一或關連，而就原請
    求之訴訟及證據資料，於審理繼續進行在相當程度範圍內具
    有同一性或一體性，得期待於後請求之審理予以利用，俾先
    後兩者請求在同一程序加以解決，避免重複審理，進而為統
    一解決紛爭者，即屬之。本件原告起訴時，原未以確認被告
    乙○○○、丁○○、丙○○、戊○○對萬華運輸股份有限公
    司（下稱萬華運輸公司）1,540股之股權不存在為請求，嗣
    於民國97年7月8日提出之民事補充理由狀方追加之。惟原聲
    明係確認前開股權屬原告所有，後追加聲明確認該等股權非
    被告所有，核其請求之基礎事實仍為同一，無礙被告之防禦
    及訴訟之終結，揆諸首揭法條，原告訴之追加應予准許。
  (二)又原告係依卷附「協定書」及不當得利之法律關係而為本件
    請求，其復主張其為「協定書」唯一之乙方，並非本於繼承
    之法律關係起訴，是被告抗辯其未與林思瑯其他繼承人一同
    提起本件，當事人適格有欠缺云云，尚非可採。
二、原告起訴主張：
  (一)原告之父林思瑯前於40年8月28日成為萬華運輸公司股東，
    擁有100股，41年2月18日增加為1,750股，49年9月5日減為
    1,540股，至56年8月20日仍維持1,540股。嗣其於61年1月25
    日去世，原告與被告均為繼承人。為分割遺產，兩造於61年
    9 月3日簽訂協議書，約定林思瑯名下除臺北市○○路73號
    及75號房屋及其基地由被告4人繼承取得外，其餘遺產如台
    北市○○路77號房屋及其基地與一切股票、房屋產等由原告
    取得。詎料，被告未依約將林思瑯於萬華運輸公司之股權交
    由原告取得，89年10月原告向主管機關台北市政府建設局抄
    錄股東名冊，始發現被告等逕於64年6月16日擅自將前述股
    份變更為被告丁○○名義。故原告取得萬華運輸公司股份之
    法律上地位，顯有不確定之危險，且得以確認之訴加以排除
    ，且因被告為協議人，且同為繼承人，將繼承之股份移轉與
    被告丁○○一人，是以原告取得林思瑯於萬華運輸公司增資
    股份及被告對前開股份股權存否，均有即受確認判決之法律
    上利益。
  (二)台北市○○路338號房屋（下稱系爭房屋）登記為原告等12人
    共有，原告擁有持份300／1600，關於前開房屋租金收入，原
    告亦應享有300／1600。89年11月6日被告乙○○○與原告訂
    定協議書，並於90年1月15日定立讓渡書，由原告放棄61年至
    86年按持份應取得之租金，改由被告乙○○○讓渡其在萬華
    運輸公司2,380股中1,960股與原告，該讓渡於90年1月15日經
    全體出席股東簽名，並經記載於會議紀錄中。因此自87年1月
    至97年3月前開房屋之租金收入，應由被告依300／1600比例
    給付給原告，惟被告等僅給付280／1600，尚短少給付20／16
    00，每月短少新台幣（下同）2,500元，故被告等應給付原
    告自87年1月起至97年3月短少之租金收益，共計307,500元
    ，爰依據民法第179條不當得利之規定，請求被告給付之。
  (三)聲明：
    1.確認萬華運輸公司向台北市政府建設局登記之64年6月16
      日增資後股東丁○○名下之1540股屬於原告所有；確認被
      告所有前開丁○○名義之1540股股權不存在；被告應協同
      原告向萬華運輸公司及台北市政府建設局辦理變更股東名
      冊及股東名簿內股東丁○○名下1540股股份名義人為原告
      。
    2.被告應給付原告307,500元，及自97年4月1日至清償日止
      ，按年息5%計算之利息。
    3.聲明第2項原告願供擔保請准宣告假執行。
三、被告則抗辯以：
  (一)確認股權不存在部分：
    1.林思瑯原持有萬華運輸公司之持股1,540股，於64年6 月
      16日變更為被告丁○○持有，原告關於1,540股之繼承權
      ，自64年6月16日變更為被告丁○○之日起即受侵害，原
      告遲至97年4月8日始具狀起訴請求，顯逾民法第197條第1
      項、第1146條第2項規定2年或10年之時效。縱被告丁○○
      持有1,540股之權利，係無法律上原因，原告具狀請求距
      被告丁○○64年6月16日持有1,540股之權利，亦逾15年之
      時效，而罹於時效消滅。
    2.原告訴請確認其與被告丁○○間之股份之法律關係，與被
      告乙○○○、被告丙○○、被告戊○○無涉，曷以必須由
      被告乙○○○、被告丙○○、被告戊○○負協同辦理股東
      名冊及股分變更之義務，亦未據原告立證以實其說，其起
      訴顯無理由。
  (二)不當得利部分：
    1.原告主張不當得利之法律關係，自應就被告受有利益之事
      實負舉證責任。原告與被告乙○○○、丁○○共有之系爭
      房屋出租人為訴外人萬華運輸公司，而非被告等4人，被告
      等4人並未自87年1月至97年3月出租系爭房屋收取租金。萬
      華運輸公司將收取之租金各自分配給共有人，即原告及被
      告乙○○○，原告稱被告等4人僅按280／1600給付原告，
      純屬虛構。被告丙○○與被告戊○○就系爭房屋並無任何
      持分，要無受領租金之情事，自無受有利益。被告丁○○
      長年旅居美國，從未回到台灣收取租金，亦無受有利益。
      被告乙○○○乃本於係系爭房屋之共有人之地位自訴外人
      萬華運輸公司受領租金，與原告無涉，要無自原告受有利
      益之情。原告本於系爭房屋之共有人之地位自訴外人萬華
      運輸公司受領租金，與被告無涉，縱認其有短收20／1600
      租金之情事，亦屬其與萬華運輸公司間基於分配不均所生
      之債權債務關係，亦與被告無涉。
    2.原告起訴主張每月缺少2,500元，其依據為何，未據其立證
      以實其說，其主張難謂允洽。
    3.原告請求被告等4人給付375,000元之論據為何，未據其舉
      證證明，其所為訴之聲明第2項聲明之主張，即屬無理由。
  (四)聲明：原告之訴駁回。並陳明如受不利判決，被告願供擔保
    ，請准宣告免為假執行。
四、兩造不爭執之事項：
  (一)林思瑯前為萬華運輸公司股東，擁有該公司1,540股之股權
    ，嗣其於61年1月25日死亡，繼承人為林光治、林幸枝、原
    告、被告乙○○○、被告丁○○、被告丙○○及被告戊○○
    。
  (二)兩造於61年9月3日簽署協定書，約定內容之一為：林思琅名
    義所有之一切遺產，除台北市○○路73、75號房屋及其基地
    由被告繼承外，其餘遺產如台北市○○路77號房屋及其基地
    與一切股票、房屋產等均由原告（依原告之主張）／原告、
    林光治、林幸枝（依被告之主張）繼承。
  (三)上開原在林思瑯名義下之萬華運輸公司股份於64年6月16日
    移轉登記在被告丁○○名義下。
五、得心證之理由：
  (一)兩造於61年9月3日簽署之「協定書」中協議被繼承人林思瑯
    遺產之分割方法，有該「協定書」1份在卷可稽，是核其性
    質為繼承人就遺產之分割協議，該協議僅發生債之相對效力
    ，而無從產生物權變動之效果，換言之，兩造雖在該「協定
    書」中約定林思琅名義所有之一切遺產，除台北市○○路73
    、75號房屋及其基地由被告繼承外，其餘遺產如台北市○○
    路77號房屋及其基地與一切股票、房屋產等均由原告（依原
    告之主張）／原告、林光治、林幸枝（依被告之主張）繼承
    ，但在原告依「協定書」請求移轉萬華運輸公司1,570股之
    股權前，要難認該等股權為原告所有。是原告訴請確認該等
    股權為其所有，而非被告所有，並無理由。
  (二)原告另依「協定書」之遺產分割協議請求被告協同原告向萬
    華運輸公司及台北市政府建設局辦理股東名冊及股東名簿內
    股東丁○○名義之全部股份1,540股變更為原告名義，惟原
    告就上開股權之移轉請求權消滅時效，依民法第125條前段
    為15年，且原告自61年9月3日簽署「協定書」後即可行使，
    是原告上開請求權雖已罹於時效而消滅，被告復已提出時效
    抗辯，自難認原告上開請求為有理由。
  (三)又原告主張系爭房屋其應有部分為300/1600，是房屋之收益
    應分給原告300/1600，詎被告自87年1月起至97年3月止出租
    系爭房屋所得之租金，僅按280/1600給付原告，顯有短少乙
    節，為被告所否認，辯稱：系爭房屋乃由訴外人己○○出租
    ，租金亦由己○○分配，其等無取得原告應得租金之不當得
    利情事等語，是原告自應就其受分配之系爭房屋租金確有短
    少，且該短少部分乃由被告獲取且無法律上原因乙節負舉證
    責任。查證人己○○到庭結證稱：因為萬華運輸公司之財產
    不僅止系爭房屋，所以是全部收租後一起分配，其中560/16
    00應分配予林家，原先我的認知兩造為一家人，後來89年8
    月間原告異議，兩造協商結果，最後同意一方一半，即原、
    被告各分得280/1600等語（本院98年2月3日言詞辯論筆錄參
    照），可知原告就系爭房屋之應有部分雖為300/1600，惟因
    萬華運輸公司尚有其他資產之收益須分配，故兩造曾協議就
    全部萬華運輸公司資產之收益由原、被告各取得280/1600，
    而原告復自承其自87年1月起確已取得280/1600之租金，是
    自難認有其主張租金分配短少20/1600之情事，從而，原告
    請求被告給付原告307,500元，及自97年4月1日至清償日止
    ，按年息5%計算之利息，為無理由，不應准許。此部分原告
    既受敗訴判決，其假執行之聲請即失所附麗，應併予駁回。
  (四)至兩造其餘之攻擊防禦方法及證據資料，經本院斟酌後，認
    為均不足以影響本判決之結果，自無一一詳予論述之必要，
    附此敘明。
六、訴訟費用之負擔：民事訴訟法第78條。
中    華    民    國    98    年    2     月    19    日
                  民事第二庭    法  官  歐陽漢菁
以上正本係照原本作成
如對本判決上訴，須於判決送達後20日內向本院提出上訴狀
中    華    民    國    98    年    2     月    19    日
                                書記官  吳貞瑩


司法院資訊處製作；財團法人民間司法改革基金會備份。
